最高法院刑事判決　　　　　　　　　　111年度台上字第869號
上　訴　人　吳東育



　　　　　　陳玉婷


共　　　同
選任辯護人　謝志揚律師
上列上訴人等因加重詐欺案件，不服臺灣高等法院臺中分院中華
民國110年10月26日第二審判決（110年度上訴字第1449號，起訴
案號：臺灣臺中地方檢察署109 年度偵字第8538號、偵緝字第36
號），提起上訴，本院判決如下：
    主  文
原判決關於吳東育、陳玉婷部分撤銷，發回臺灣高等法院臺中分
院。
    理  由
一、本件原審經審理結果，認定上訴人吳東育、陳玉婷等犯行明
    確，因而維持第一審論處上訴人等刑法第339條之4第1項第2
    款三人以上共同詐欺取財罪刑，並諭知相關沒收、追徵之判
    決，駁回上訴人等在第二審之上訴。固非無見。
二、按當事人聲請調查之證據，若於待證之事實確有重要關係，
    而又非不易調查或不能調查者，則為明瞭案情起見，自應踐
    行調查之程序；倘認無調查之必要，亦應以裁定駁回其聲請
    ，或於判決內說明其無調查必要之理由，否則即難謂無應於
    審判期日調查之證據而未予調查之違法。本件原判決事實認
    定：吳東育、陳玉婷僱請巫堉鑫擔任耳目雲端科技興業有限
    公司（下稱耳目公司，址設臺中市○區○○街000 號6樓之2
    ）之登記負責人兼員工，渠等竟共同意圖為自己不法之所有
    ，基於3 人以上共同犯詐欺取財罪之犯意聯絡，由吳東育、
    陳玉婷對外自稱「張先生」、「張小姐」，於民國104年7月
    初假借耳目公司需資金新臺幣（下同）800 萬元作為增資之
    資本證明為名，透過該公司所屬記帳業者吳靜宜之仲介，以
    資金入帳3日後取回，並支付2萬元利息作為借款代價之借款
    條件，向林寶鳳商借款項，再推由巫堉鑫於104 年7月9日上
    午，在臺中市○○○○街00號1 樓，將耳目公司之國泰世華
    銀行篤行分行存款帳戶（帳號000000000000號，下稱耳目公
    司篤行帳戶）及巫堉鑫個人之國泰世華銀行篤行分行帳戶（
    帳號00000000000 號，下稱巫堉鑫篤行帳戶）之存摺、印章
    暨利息2 萬元，囑請吳靜宜轉交林寶鳳，擔保入帳資金僅供
    作資本證明使用而不得支領動用，致林寶鳳因而陷於錯誤，
    於104年7月10日15時許前往國泰世華銀行大里分行，依約將
    800 萬元資金匯至上開巫堉鑫篤行帳戶，再轉匯至耳目公司
    篤行帳戶（扣除林寶鳳因試用帳戶之提領或轉匯金額，林寶
    鳳實際出資匯入金額應為7,986,000 元）；吳東育、巫堉鑫
    於資金入帳後，旋即於104 年7月13日9時13分許，一同前往
    國泰世華銀行斗六分行，推由巫堉鑫臨櫃辦理耳目公司篤行
    帳戶之存摺掛失補發手續後，並於同日以上開補發存摺、吳
    東育所交付之耳目公司印章，將林寶鳳匯入耳目公司篤行帳
    戶內之款項提領一空，隨即將款項全數交予吳東育，巫堉鑫
    則依吳東育、陳玉婷之指示逃匿。固敘述吳東育、陳玉婷 2
    人確為耳目公司實際負責人，巫堉鑫僅為登記負責人，有共
    同被告巫堉鑫於第一審之供證、證人即記帳業者吳靜宜於偵
    查及第一審之結證、證人即耳目公司股東劉佩雅於第一審之
    結證、相關公司行號登記資料、吳靜宜提出之「張淑芬」（
    即其所稱之「張小姐」或陳玉婷）名片等證據資料可憑（見
    原判決第6 頁至第12頁），並引用巫堉鑫、吳靜宜之證言，
    析述耳目公司上開增資借款800 萬元自始係由陳玉婷與吳靜
    宜接洽尋找金主，且約定款項匯入登記負責人即巫堉鑫之帳
    戶而不能提領，吳東育於商談過程中亦曾在場。俟覓得金主
    林寶鳳後，交付金主匯入款項帳戶存摺、印鑑章及給與金主
    報酬，以及臨櫃申辦存摺補發及領款等，均指示祇由巫堉鑫
    單獨出面為之等情，並論斷吳東育、陳玉婷、巫堉鑫間乃基
    詐欺之犯意聯絡，藉由吳靜宜尋找金主林寶鳳借款匯入耳目
    公司帳戶後，由吳東育指示巫堉鑫以耳目公司登記負責人名
    義向銀行佯稱存摺遺失而申請補發，再將林寶鳳匯入耳目公
    司銀行帳戶內之款項全數提領一空（見原判決第15頁至第22
    頁）。惟吳東育、陳玉婷等於歷審均否認犯行，質疑耳目公
    司篤行帳戶及巫堉鑫篤行帳戶之存摺以及印鑑章既已交付林
    寶鳳收執，以擔保入帳資金僅供作資本證明使用而不得支領
    動用，印鑑章亦不曾掛失，何以巫堉鑫仍能將耳目公司甫借
    得之800 萬元自耳目公司篤行帳戶內提領一空？是否巫堉鑫
    監守自盜，單獨犯案，或其與林寶鳳間另有隱情，並因此聲
    請就巫堉鑫於104 年7月13日提領耳目公司800萬元所使用之
    印鑑與原留存於銀行之印鑑證明、林寶鳳於104年7月10日提
    領耳目公司5,000 元時使用之印鑑印文是否相同送請鑑定。
    復聲請原審向址設臺中市○○區○○路○段000 號之美麗風
    尚診所調取巫堉鑫之美容紀錄及各次費用，藉此判斷本案是
    否巫堉鑫獨自所為。而原判決關於林寶鳳於104年7月10日15
    時許，將出借之增資款匯入上開巫堉鑫篤行帳戶，再轉匯至
    耳目公司篤行帳戶後，吳東育於同年月13日上午駕車搭載巫
    堉鑫前往國泰世華銀行斗六分行，由吳東育將上開帳戶印鑑
    章相似之印章交付巫堉鑫，並指示巫堉鑫單獨進入銀行內申
    辦耳目公司存摺掛失補發，及將林寶鳳匯入之增資款項提領
    一空，巫堉鑫得款後旋全數交予在銀行外車內等候之吳東育
    等情之認定，似僅見原判決援引巫堉鑫於偵查及第一審中之
    供證為唯一依憑。觀諸案內國泰世華銀行斗六分行104年7月
    13日9 時許之監視器錄影畫面，又祇錄得巫堉鑫攜帶手提箱
    臨櫃洽辦事務之情形（見109 年度偵字第8538號偵查卷第53
    頁）。又耳目公司於l04年7月13日曾將其篤行帳戶存摺及印
    鑑口頭掛失，巫堉鑫隨即於當日稍後臨櫃提款時，以尋獲為
    由，取消印鑑之掛失，亦有國泰世華商業銀行存匯作業管理
    部110年1月14日國世存匯作業字第1100004915號函、國泰世
    華商業銀行篤行分行105 年1月28日（105）國世篤行字第12
    號函及相關申請暨約定書存卷可稽（見警卷第8頁、109年度
    偵字第8538號偵查卷第61頁至第62頁、第一審卷㈠第381 頁
    ）；惟林寶鳳於第一審證稱伊因擔保貸款而取得之耳目公司
    及巫堉鑫之存摺與印鑑章自104年7月10日起至同年月13日間
    均在其手邊保管，伊於104 年7月13日下午接近3時30分許至
    臺中市之國泰世華銀行領款時，始獲告知存摺及印鑑章均已
    遭人申報遺失，所以伊手邊之存摺及印鑑章都已無用等語（
    見第一審卷㈠第210 頁）。則巫堉鑫之財務狀況與收支情形
    如何，及其於104年7月13日至國泰世華銀行斗六分行提款所
    用之印章是否為林寶鳳所收執保管者，否則何以能於印鑑章
    未掛失之情形下，順利領出存款？若巫堉鑫以其他相似之印
    章向銀行領款，何以國泰世華銀行斗六分行核對印鑑時未察
    覺其異等疑義，俱與判斷巫堉鑫、林寶鳳相關陳述是否與事
    實相符，及本件犯行究如上訴人等之辯解，乃巫堉鑫單獨所
    為，或有其他隱情，抑或果如巫堉鑫所述，係由吳東育提供
    與印鑑章相似之其他印章交巫堉鑫持用領款等之認定取捨，
    難謂無關，且屬對上訴人等之利益，有重大關係之事項，又
    非不易調查或不能調查，原判決無一語敘及上訴人等曾為上
    開相關之鑑定及調查之聲請及何以不予採納其聲請，或說明
    無依聲請送鑑調查必要之理由，即遽行判決，容非無調查職
    責未盡及理由欠備之違法。
三、以上或為上訴意旨所指摘，或為本院得依職權調查之事項，
    而原判決上開違誤影響事實之確定，本院無可據以為裁判，
    應將原判決撤銷，發回原審法院更為審判。又巫堉鑫於 104
    年7 月13日在國泰世華銀行斗六分行提領系爭款項所用印章
    ，倘如原判決所認定，係基於與吳東育、陳玉婷間之犯意聯
    絡，由吳東育提供與印鑑章相似者無誤，則上訴人等所為，
    是否同時觸犯刑法第217條第1項之罪名而為起訴效力所及，
    案經發回，併請注意及之。
據上論結，應依刑事訴訟法第397條、第401條，判決如主文。
中    華    民    國   111    年    5     月    19    日
                  刑事第二庭審判長法  官  林  勤  純  
                                  法  官  王  梅  英  
                                  法  官  莊  松  泉  
                                  法  官  李  釱  任  
                                  法  官  蔡  新  毅  
本件正本證明與原本無異
                                  書記官
中    華    民    國   111    年    5     月    25    日